【裁判字號】    92,簡上,161
【裁判日期】    920723
【裁判案由】    確認本票債權關係不存在
【裁判全文】
臺灣高雄地方法院民事判決  九十二年度簡上字第一六一號
    上  訴  人  乙○○○
    訴訟代理人  許文輝律師
    被上訴人    甲○○
右當事人間請求確認本票債權關係不存在事件，上訴人對於中華民國九十二年二月二
十七日本院高雄簡易庭九十一年度雄簡字第三九九七號第一審判決提起上訴，本院判
決如左：
    主      文
上訴駁回。
第二審訴訟費用由上訴人負擔。
    事實及理由
一、被上訴人起訴主張：上訴人持有伊於民國八十八年六月二十二日所簽發，到期日
    為九十年十月六日，指定受款人為上訴人，面額新台幣（下同）五十萬元之本票
    一紙（下稱系爭本票），並持之向鈞院聲請裁定准予強制執行在案，然系爭本票
    係八十八年六月二十二日兩造於高雄市○○區○○路之上海湯包店時，上訴人佯
    稱欲教伊如何簽發本票，而於伊簽發完成後逕行取走而持有，兩造間並無任何票
    據原因關係存在，為此提起本訴，訴請確認系爭本票之本票債權不存在等語。並
    於本院聲明：請求駁回上訴。
二、上訴人則以：系爭本票係因被上訴人向伊借款五十萬元而簽發交付，因被上訴人
    屆期仍不清償，伊始持系爭本票聲請裁定強制執行等語，資為抗辯。原審為被上
    訴人勝訴判決後，上訴人乃提起本件上訴，並於本院聲明：原判決廢棄，請求駁
    回被上訴人在第一審之訴。
三、兩造不爭執之事項：
  (一)系爭本票為被上訴人所簽發。
  (二)上訴人持系爭本票聲請本院裁定准許強制執行，並經本院以九十一年度票字第二
    五七六０號民事裁定准許在案，有上開裁定在卷可稽。
四、按票據債務人不得以自己與發票人或執票人之前手間所存抗辯之事由，對抗執票
    人，若以其自己與執票人間所存之事由，資為對抗，則非法所不許。又執票人主
    張票據係發票人向其借款而簽發交付，以為清償方法，發票人復抗辯未收受借款
    ，消費借貸並未成立，執票人就借款已交付之事實，應負舉證責任。而民事訴訟
    如係由原告主張權利者，應先由原告負舉證之責，若原告先不能舉證，以證實自
    己主張之事實為真實，則被告就其抗辯事實即令不能舉證，或其所舉證據尚有疵
    累，亦應駁回原告之請求。最高法院七十三年一月十日民事庭會議、八十二年度
    台上字第三二０二號裁判及十七年上字第九一七號判例意旨可資參照。本件上訴
    人自認其執有系爭本票之原因為消費借貸，然為被上訴人所否認，則上訴人對兩
    造有借貸關係及其已交付借款之事實，自應負舉證責任。經查：
  (一)上訴人主張其已交付借款之事實，係舉證人涂貢堂，及伊曾標得會款五十萬元為
    其論據。然為被上訴人所否認。經查，證人涂貢堂固到庭證稱：「（問：有無看
    過原審卷十六頁本票？）沒有」、「（問：知道兩造間有金錢借貸關係？）我和
    被上訴人經常去上訴人家中泡茶聊天，約八十八年六月中旬左右，我去上訴人家
    中泡茶，當天聽上訴人夫妻說被上訴人要來借五十萬元，後來被上訴人有來，但
    我和上訴人先生在泡茶間，他應該不知道我們在場，是上訴人出去拿錢給被上訴
    人，我沒有看到上訴人交錢給被上訴人，但有聽到上訴人跟被上訴人說不是說好
    拿錢時要順便交付本票為何沒有帶來，被上訴人回說改天，我不知道是何意思，
    後來被上訴人就走了，至於他們後來如何處理我就不清楚了」、「（問：為何特
    別記得這件事？）因為事後上訴人有向我抱怨這件事情沒有處理好，至於沒有處
    理好是何意思我也沒有追問她，她也沒有向我說明細節，我也不知道他們後來有
    無交付本票，上訴人也沒有要求我去與被上訴人協調」等語在卷（見本院九十二
    年六月十九日準備程序筆錄），然由前開證詞可知，證人涂貢堂並未見過系爭本
    票，亦非親眼目睹上訴人交付現金五十萬元予被上訴人之事實，參以，上訴人在
    原審審理中，歷經原審法官先後於九十二年一月七日及同年二月十三日之庭期行
    使闡明權曉諭其應舉證證明借貸關係存在後，均以系爭本票係屬真正且被上訴人
    亦未報警等語置辯，始終未提及有證人涂貢堂知曉此事，足以為證之利己事實，
    是由證人涂貢堂所為之證言，並不足以認定兩造間有五十萬元之借貸合意及上訴
    人有交付五十萬元款項予被上訴人之事實。
  (二)又上訴人雖提出以其夫韓連城名義參加之互助會會單三紙證明伊曾標得會款五十
    萬元，然該會單僅足供證明韓連城有參加互助會之事實，並無法據此認定韓連城
    得標會款後，有將該會款交予上訴人借貸給被上訴人之事實，因此，僅憑該互助
    會會單亦無從認定兩造間有借貸關係及上訴人已交付借款之情事。
  (三)至上訴人復主張被上訴人前曾聲請對第三人核發本票裁定，不可能不知道如何使
    用本票等語，然經本院查詢非訟中心結果亦查無相關資料，此有查詢單可稽，是
    據此亦難為有利上訴人之認定。
  (四)承上所述，上訴人所舉之證人及證物均不能證明兩造間有借貸關係存在，及其有
    交付五十萬元借款予被上訴人之事實，而兩造在被上訴人簽發系爭本票前，復無
    其他債權債務之關係存在，並為兩造所不爭執，因此，上訴人既不能證明兩造間
    有借貸關係存在，則被上訴人執此抗辯系爭本票債權不存在，自有理由。
五、綜上所述，被上訴人並未能舉證證明兩造間有系爭本票之原因借貸關係存在，從
    而，上訴人訴請確認被上訴人持有之系爭本票債權對其不存在，為有理由，應予
    准許。原審因而為上訴人勝訴之判決，並無不合，上訴意旨指摘原判決不當，求
    予廢棄，為無理由，應駁回其上訴。
六、據上論結，本件上訴為無理由，依民事訴訟法第四百三十六條之一第三項、第四
    百四十九條第一項、第七十八條，判決如主文。
中      華      民      國    九十二    年      七      月    二十三    日
                              臺灣高雄地方法院民事第一庭
~B審判長法官  林紀元
~B法      官  唐照明
~B法      官  蘇姿月
右為正本係照原本作成。
本判決不得上訴。
中      華      民      國    九十二    年      七      月    二十三    日
~B法院書記官  歐文政


司法院資訊處製作；財團法人民間司法改革基金會備份。
